臺灣嘉義地方法院刑事判決
111年度金訴字第38號
公  訴  人  臺灣嘉義地方檢察署檢察官
被      告  石雅雯


上列被告因加重詐欺等案件，經檢察官提起公訴（１１０年度偵字
第１０５２４號），本院判決如下：
    主  　文
石雅雯共同犯一般洗錢罪，處有期徒刑參月，併科罰金新臺幣捌
仟元，罰金如易服勞役，以新臺幣壹仟元折算壹日。
　　犯罪事實
一、石雅雯依其智識程度及社會生活經驗，可預見提供銀行帳戶
    供不熟識之他人使用，並代他人提領現金後轉交他人，極可
    能係對於他人詐欺取得贓款後，再藉以隱匿犯罪所得，竟仍
    基於縱其所提領之款項為詐欺犯罪所得，並因而參與他人詐
    欺取財犯行、隱匿詐欺犯罪所得去向及所在，亦不違背其本
    意之不確定故意，與真實姓名年籍不詳、ＬＩＮＥ暱稱「淑華」
    、「＠偉」之成年人（無積極證據證明「淑華」、「＠偉」係
    屬不同人），共同意圖為自己不法之所有，基於詐欺取財（
    尚無積極事證足認石雅雯知悉或得預見本案會以３人以上或
    冒用公務員名義之手段遂行詐欺取財犯行）及一般洗錢之犯
    意聯絡，先由石雅雯於民國１１０年７月２４日或２５日，透過ＬＩＮＥ
    通訊軟體，將所管領、由其不知情胞妹石○○所申設之中華郵
    政股份有限公司帳號○○○○○○○○○○○○○○號帳戶（下稱本案郵局
    帳戶）之帳號告知「＠偉」，再由「＠偉」及其所屬詐欺集團
    成年成員於同年７月２２日９時２３分許至同年７月２６日１２時４２分
    （起訴書誤載為１２時５２分）許，先後冒充中華電信客服人員
    、警察、檢察官，撥打電話予方○○，佯稱：其遭他人盜辦電
    話，且銀行帳戶被他人當作人頭帳戶，涉嫌毒品洗錢，需要
    辦理資產公證，並匯款至指定帳戶云云，致方○○陷於錯誤，
    隨即於同年７月２６日１５時１９分許，至址設新竹縣○○鄉○○路○○
    號之「湖口郵局」臨櫃匯款新臺幣（下同）１１萬５８００元至前
    述本案郵局帳戶，而後「＠偉」通知石雅雯提領贓款，石雅
    雯旋於同日１５時３６分、３９分、４２分許，在址設嘉義縣○○鄉○○
    村○○○○○號之「蒜頭郵局」，操作自動櫃員機，從本案郵局
    帳戶內依序提領６萬元、５萬元、５８００元，合計１１萬５８００元後
    ，在址設嘉義縣○○鄉○○村○○○號之「蒜頭國小」前某處，將
    上開提領之贓款全部交予「＠偉」，以此方法製造金流斷點
    ，致無從追查前揭犯罪所得之去向，而隱匿詐欺犯罪所得。
二、案經方○○訴由高雄市政府警察局小港分局報告臺灣嘉義地方
    檢察署檢察官偵查起訴。
　　理　　由
一、證據能力之認定：
　　查本判決後述所引用之供述證據，檢察官及被告石雅雯於本
    院審理中均表示沒有意見而不予爭執（見本院卷第３０、１１０
    頁），且迄至言詞辯論終結前均未聲明異議，本院審酌上開
    證據資料製作時之情況，尚無違法不當及證明力明顯過低之
    瑕疵，亦認為以之作為證據應屬適當，爰依刑事訴訟法第１５
    ９條之５之規定，認均有證據能力。其餘資以認定本案犯罪事
    實之非供述證據，亦查無係公務員違反法定程序取得之情，
    依刑事訴訟法第１５８條之４規定反面解釋，洵具證據能力。
二、認定犯罪事實所憑之證據及理由：
　　訊據被告石雅雯固坦承提供其管領之本案郵局帳戶予「＠偉
    」，而後依「＠偉」之指示，於上開時、地，提領合計共１１
    萬５８００元之現金後交予「＠偉」等情不諱，惟矢口否認涉有
    何詐欺、洗錢犯行，辯稱：當初我在臉書上應徵家庭代工，
    對方說工作內容是包裝橡皮擦，可以週領薪水，要我提供２
    個帳戶，我就提供我自己跟我兒子之郵局帳戶帳號，但對方
    說因為我有卡債、我兒子年紀太小，２個帳戶都不能使用，
    叫我再提供２個帳戶，所以我就將我臺灣銀行帳戶及我妹妹
    石○○本案郵局帳戶之帳號提供給對方，後來對方就叫我去領
    錢，拿去蒜頭國小前交給１名男子，我不知道這些錢是詐騙
    來的贓款云云。經查：
㈠、被告將其所管領之本案郵局帳戶之帳號提供予「＠偉」，而後
    「＠偉」及所屬詐欺集團其他不詳成員即以上開犯罪事實欄
    一所載之詐欺方式，詐騙告訴人方○○，致告訴人陷於錯誤，
    而於上開犯罪事實欄一所載之匯款時間、地點，將１１萬５８００
    元匯至本案郵局帳戶，爾後「＠偉」通知被告提款，被告旋
    於上開犯罪事實欄一所示之提領時間、地點，先後提領６萬
    元、５萬元、５８００元，合計１１萬５８００元後，即於上開犯罪事
    實欄一所載之交付地點，將提領之款項全部交予「＠偉」收
    受等情，業據被告於警詢、檢察官訊問及本院審理中坦認不
    諱（見警卷第２至４頁，偵卷第１１至１３頁。本院卷第２９、１１３
    至１１５頁），並經證人即告訴人方○○於警詢中指述明確（見
    警卷第５至６頁），且有本案郵局帳戶之客戶基本資料、客戶
    歷史交易清單各１份、被告提領款項之影像畫面截圖８張附卷
    可稽（見警卷第１４至１５、２８至３１頁），及新竹縣政府警察局
    新湖分局湖口派出所受理詐騙帳戶通報警示簡便格式表、受
    （處）理案件證明單、內政部警政署反詐騙諮詢專線紀錄表
    、金融機構聯防機制通報單、郵政入戶匯款申請書、提款明
    細（儲戶收執聯）各１份暨告訴人與詐欺集團成員間之ＬＩＮＥ
    對話紀錄截圖８張附卷可稽（見警卷第１７至２７頁），此部分
    事實堪以認定。
㈡、被告可預見其上揭提供本案郵局帳戶並依指示提款之行為與
    詐欺、洗錢犯罪有關，而與「＠偉」具有犯意聯絡及行為分
    擔：
　⒈被告雖辯稱：係應徵家庭代工，方才提供本案郵局帳戶之帳
    號予「＠偉」，不知道帳戶內之款項係詐騙贓款云云，然依
    被告於檢察官訊問及本院審理中所述：我在臉書上應徵家庭
    代工，對方說工作內容是包裝橡皮擦，可以週領薪水４、５００
    ０元，要我個資給他，並提供２個帳戶，１個帳戶是給公司使
    用、另１個帳戶是工作完匯錢給我使用，我當初也沒有過問
    為何其中１個帳戶要給公司使用，我就用ＬＩＮＥ傳我自己跟我
    兒子之郵局帳戶帳號給對方，並跟對方說我有卡債、請他匯
    款到我兒子郵局帳戶，但過一會對方就說因為我有卡債、我
    兒子年紀太小，２個帳戶都不能使用，叫我再提供２個帳戶，
    所以我就提供我臺灣銀行帳戶及我妹妹石○○本案郵局帳戶之
    帳號給對方，隔天對方ＬＩＮＥ我，叫我去看我兒子郵局帳戶網
    銀，有１筆１０萬元款項進到我兒子郵局帳戶內，對方叫我把
    錢領出來給他，我當時覺得疑惑，問對方說為何我還沒有開
    始工作就有錢進到我兒子郵局帳戶，對方威脅我說如果不依
    照他的指示把錢領出來給他，有人會教我怎麼做，我當時會
    怕，就依照對方指示把我兒子郵局帳戶內之１０萬元領出來，
    在蒜頭國小前面把錢交給對方；後來對方又打ＬＩＮＥ電話給我
    ，叫我再去看我兒子郵局帳戶之網銀，裡面又有１筆１０多萬
    元，叫我去領，如果我不去領，要告我侵占，我又把錢領出
    來，再交給同一個人；之後對方又打電話來，叫我去郵局ＡＴ
    Ｍ領本案這筆１１萬５８００元，叫我拿去蒜頭國小前面，交給同
    一個人，我就把錢領出來交給他，我跟對方說不要再打電話
    來，不然我要報警等語（見偵卷第１１至１２頁，本院卷第２９頁
    ），姑不論被告始終未能提出其與「＠偉」間之相關ＬＩＮＥ對
    話紀錄以實其說，上開所辯應徵家庭代工一事，是否屬實，
    已難採信；何況，被告於領取本案１１萬５８００元款項之前，即
    已對「其尚未開始工作，卻已有錢入帳其所提供之兒子郵局
    帳戶內」乙節表示質疑，嗣於提領本案１１萬５８００元款項之後
    ，更係表示「要報警處理」，被告顯然對於上開提領之款項
    極可能係屬對於他人詐欺所取得之贓款乙情，有所認知、預
    見，是被告辯稱其不知道本案郵局帳戶內之款項係詐騙贓款
    云云，自無可採信。
　⒉金融機構帳戶事關個人財產權益之保障，具有專屬性及私密
    性，除非本人或與本人親密關係者，難認有何理由可自由流
    通使用該等帳戶，一般人均有防止他人任意使用之認識，縱
    特殊情況偶需交付他人使用，亦必深入瞭解用途及合理性始
    予提供，且該等帳戶如落入不明人士手中，而未加以闡明正
    常用途，極易被利用為與財產有關之犯罪工具，此為吾人依
    一般生活認知所易於體察之常識；況現行金融機構一般存款
    帳戶之申請手續極為簡便，原則上並無特殊之限制，一般民
    眾皆可輕易申請開戶使用，且我國金融機構眾多，各金融機
    構除廣設分行外，復在便利商店、商場、公私立機關、行號
    設立自動櫃員機，金融機構帳戶提款卡持卡人使用自動櫃員
    機提領款項極為便利，此為眾所週知之事實，則依一般社會
    生活經驗，苟見非親非故之人不以自己名義申請，反向他人
    索要金融帳戶供己使用，並要求他人提領帳戶內款項，衡情
    當能預見該索要帳戶資料之人應係為謀非正當資金進出，而
    隱瞞其資金流程及行為人身分曝光之不法使用。查被告於本
    案行為時係４０歲，持有數個不同之金融帳戶，此據被告於檢
    察官訊問中供述不諱（見偵卷第１１頁），足認被告行為當時
    係具有一定社會經驗之成年人，非年少無知或毫無使用金融
    帳戶之經驗者，其對於攸關個人財產之銀行帳戶淪落於不明
    人士手中，極易被利用為與財產有關之犯罪工具，應知之甚
    詳，則以被告於本院審理中所供：我沒有見過ＬＩＮＥ暱稱「淑
    華」、「＠偉」，我不清楚「淑華」、「＠偉」是同一個人還
    是不同人，我也不清楚「淑華」、「＠偉」與前來跟我收錢
    的人是同一個人還是不同人等語（見本院卷第１１６頁），可
    認被告於提供本案郵局帳戶之帳號予「＠偉」之際，其對於
    「＠偉」係何人顯然不甚熟悉，然其竟願提供本案郵局帳戶
    之帳號予與其身分不具密切關係之「＠偉」使用，其主觀上
    對於本案郵局帳戶將被作為不法使用，顯有所認知，準此，
    被告既可預見本案郵局帳戶可能被作為不法使用，卻仍依「
    ＠偉」之指示，實行提領本案郵局帳戶內款項之詐欺「取財
    」構成要件行為，而未曾查證上開帳戶內款項之來源，亦徵
    前揭犯罪行為實不違背其本意，是被告對於匯入本案郵局帳
    戶內之款項係來源不明之詐欺犯罪所得，應有所預見甚明。
　⒊過去實務認為，行為人對犯特定犯罪所得之財物或利益作直
    接使用或消費之處分行為，或僅將自己犯罪所得財物交予其
    他共同正犯，祇屬犯罪後處分贓物之行為，非洗錢防制法所
    規範之洗錢行為，惟依修正後洗錢防制法規定，倘行為人意
    圖掩飾、隱匿特定犯罪所得來源，而將特定犯罪所得直接消
    費處分，甚或交予其他共同正犯，而由共同正犯以虛假交易
    外觀掩飾不法金流移動，即難認單純犯罪後處分贓物之行為
    ，應仍構成洗錢防制法第２條第１或２款之洗錢行為（最高法
    院１０８年度台上字第２５００號判決意旨參照）。查被告對於本
    案郵局帳戶內款項可能係詐欺犯罪所得乙節既已有所預見，
    述之如前，卻仍將上開帳戶內之款項予以提領後交付「＠偉
    」，且對於上開款項後續將再由何人取走、做何種利用均不
    了解，顯可預見其行為將使上開犯罪所得產生金流斷點，造
    成檢警機關難以進行追查，已掩飾或隱匿上開犯罪所得之去
    向、所在，揆諸上開說明，自應構成洗錢防制法第１４條第１
    項一般洗錢罪。
　⒋按共同正犯在主觀上須有共同犯罪之意思，客觀上須為共同
    犯罪行為之實行。所謂共同犯罪之意思，係指基於共同犯罪
    之認識，互相利用他方之行為以遂行犯罪目的之意思；共同
    正犯因有此意思之聯絡，其行為在法律上應作合一的觀察而
    為責任之共擔。至於共同正犯之意思聯絡，不以彼此間犯罪
    故意之態樣相同為必要，蓋刑法第１３條第１項、第２項雖分別
    規定行為人對於構成犯罪之事實，明知並有意使其發生者，
    為故意；行為人對於構成犯罪之事實，預見其發生而其發生
    不違背其本意者，以故意論。前者為直接故意，後者為間接
    故意，惟不論「明知」或「預見」，僅認識程度之差別，間
    接故意應具備構成犯罪事實之認識，與直接故意並無不同。
    除犯罪構成事實以「明知」為要件，行為人須具有直接故意
    外，共同正犯對於構成犯罪事實既已「明知」或「預見」，
    其認識完全無缺，進而基此共同之認識「使其發生」或「容
    認其發生（不違背其本意）」，彼此間在意思上自得合而為
    一，形成犯罪意思之聯絡。故行為人分別基於直接故意與間
    接故意實行犯罪行為，自可成立共同正犯（最高法院１０１年
    度第１１次刑事庭會議決議、１０３年度台上字第２３２０號判決意
    旨參照）。查被告雖未實際參與全部詐欺取財、洗錢犯行，
    甚或對上開犯行僅具有間接故意，惟被告與「＠偉」間有相
    互利用之共同犯意，並各自分擔部分犯罪行為，揆諸上開說
    明，被告縱未參與全部詐欺取財、洗錢犯行，仍應就本案上
    開犯行負共同正犯之責任。　　
㈢、綜上所述，被告上開所辯係屬卸責之詞，不足採信，本案事
    證明確，被告犯行洵堪認定，應依法論科。
三、所犯法條及刑之酌科：
㈠、核被告石雅雯所為，係犯刑法第３３９條第１項之詐欺取財罪及
    洗錢防制法第１４條第１項之一般洗錢罪。檢察官起訴書固引
    用刑法第３３９條之４第１項第２款之規定，認被告係涉犯３人以
    上共同犯詐欺取財罪嫌，然觀之檢察官起訴書犯罪事實欄既
    僅記載「石雅雯…，惟仍基於縱與詐欺集團成員共同以其金
    融帳戶實施詐欺取財犯罪及洗錢罪，亦不違背其本意之不確
    定故意之犯意聯絡，…」，所涉法條自應係刑法第３３９條第１
    項，而非同法第３３９條之４第１項第２款，起訴書此部分法條之
    記載應係誤載，而本院業已諭知被告另涉犯刑法第３３９條第１
    項之詐欺取財罪嫌（見本院卷第１１６頁），已無礙被告防禦
    權之行使，爰依法更正起訴法條，併此敘明。
㈡、被告與「＠偉」間，就本案詐欺取財及一般洗錢犯行，具有犯
    意聯絡及行為分擔，應依刑法第２８條之規定，論以共同正犯
    。
㈢、被告就告訴人遭詐騙所匯款項多次為提領之行為，係為達到
    詐欺取財之目的，而侵害同一告訴人之財產法益，各行為之
    獨立性均極為薄弱，難以強行分開，應視為數個舉動之接續
    施行，合為包括之一行為予以評價，論以接續犯之單純一罪
    。
㈣、被告本案係以一行為同時觸犯詐欺取財罪及一般洗錢罪，為
    想像競合犯，應依刑法第５５條之規定，從一重論以一般洗錢
    罪。
㈤、檢察官起訴書雖認被告本案係屬累犯，應依刑法第４７條第１項
    規定，加重其刑，然檢察官起訴書就被告構成累犯之前階段
    事實及應加重其刑之後階段事項，並未具體指出證明方法，
    依最高法院刑事大法庭１１０年度台上大字第５６６０號裁定意旨
    ，核屬未盡實質舉證責任，本院自無從為補充性調查，即不
    能遽行論以累犯及加重其刑，附此敘明。
㈥、爰以行為人之責任為基礎，審酌被告：⒈前僅於１０６年間，因
    施用毒品案件，分別經臺灣臺中地方法院以１０６年度豐簡字
    第１９０號、１０６年度豐簡字第３８１號判決各判處有期徒刑３月、
    ２月確定，嗣再經同院以１０６年度聲字第３４７３號裁定定應執行
    有期徒刑４月確定，並於１０６年１２月７日易科罰金執行完畢，
    此外別無其他犯罪科刑紀錄，有臺灣高等法院被告前案紀錄
    表１份存卷可考，素行尚可；⒉提供本案郵局帳戶之帳號予「
    ＠偉」，並依「＠偉」之指示，提領匯入本案郵局帳戶內之款
    項後交予「＠偉」收受，所為損害財產交易安全及社會經濟
    秩序，破壞人際間信任關係，造成告訴人受有財產損失，所
    生危害程度難謂輕微；⒊犯後雖未能坦然面對己身犯行，然
    已與告訴人達成調解，承諾分期賠償告訴人所受之損失，有
    本院民事庭調解筆錄１份在卷可參（見本院卷第１２７至１２９頁
    ），態度尚非至為惡劣；⒋犯罪之動機、目的、手段、分工
    之角色、告訴人遭詐騙之金額，及被告自述高職肄業之智識
    程度、目前沒有穩定工作、有時會去打零工、平均月收入約
    １萬餘元、已婚、育有２名小孩，平常與公婆、先生、小孩同
    住之家庭生活狀況（見本院卷第１１７頁）等一切情狀，而量
    處如主文所示之刑，及就罰金刑部分諭知易服勞役之折算標
    準。
四、關於沒收：
㈠、被告本案持以與「＠偉」聯繫之ＬＩＮＥ通訊軟體裝置，雖係被告
    所有、供其聯繫「＠偉」而為本案犯罪所用之物，然未據扣
    案，該裝置又非法律明定不論所有權歸屬均應予沒收之違禁
    物，佐以存有ＬＩＮＥ通訊軟體之裝置乃供一般日常生活通訊使
    用而具有多元功能，非專供犯罪所用之物，加上被告業經本
    案判處罪刑，是否沒收該裝置，相較之下已不具有刑法上之
    重要性，爰不予宣告沒收，併此敘明。
㈡、被告前述本案郵局帳戶提款卡，雖係供被告提領本案詐欺贓
    款所用之物，然上開提款卡既非被告所有，又非違禁物，且
    易於重新申請，不具刑法上之重要性，爰不予宣告沒收。
㈢、被告固有提供本案郵局帳戶之帳號予「＠偉」使用，惟始終堅
    詞否認已獲有利得，而卷內亦乏積極證據證明被告就本案已
    獲有報酬或因此免除債務，自無從遽認被告有何實際獲取之
    犯罪所得，故不予諭知沒收或追徵其價額。
㈣、按洗錢防制法第１８條第１項規定：「(第１項)犯第１４條之罪，
    其所移轉、變更、掩飾、隱匿、收受、取得、持有、使用之
    財物或財產上利益，沒收之；犯第１５條之罪，其所收受、持
    有、使用之財物或財產上利益，亦同。（第２項）以集團性
    或常習性方式犯第１４條或第１５條之罪，有事實足以證明行為
    人所得支配之前項規定以外之財物或財產上利益，係取自其
    他違法行為所得者，沒收之。」；係對洗錢之標的之財物或
    財產上利益所為之沒收規定（立法理由參照），惟該規定並
    未明文規定「不問屬於犯罪行為人與否均沒收」，仍應以屬
    於被告所有者為限，始予沒收。本案被告提領之款項業均交
    付「＠偉」，已如前述，則此部分掩飾之洗錢不法所得，被
    告不具所有權及事實上管領權，自無從依上開規定對被告宣
    告沒收。
據上論斷，應依刑事訴訟法第２９９條第１項前段，洗錢防制法第１４
條第１項，刑法第１１條前段、第２８條、第３３９條第１項、第５５條、
第４２條第３項，刑法施行法第１條之１第１項，判決如主文。
本案經檢察官郭志明提起公訴，檢察官廖俊豪到庭執行職務。　
中　　華　　民　　國　　111 　年　　5 　　月　　16　　日
                  刑事第四庭    審判長法  官  陳仁智
                                      法  官  沈芳伃
                                      法  官  簡仲頤
以上正本證明與原本無異。
如不服本判決應於收受判決後20日內向本院提出上訴書狀，並應敘述具體理由；其未敘述上訴理由者，應於上訴期間屆滿後20日內向本院補提理由書（均須按他造當事人之人數附繕本）「切勿逕送上級法院」。告訴人或被害人如對於本判決不服者，應具備理由請求檢察官上訴，其上訴期間之計算係以檢察官收受判決正本之日期為準。　　　　　　　　　　　　　　　　　　　
中　　華　　民　　國　　111 　年　　5 　　月　　16　　日
                                      書記官　吳明蓉
附錄本案論罪科刑法條：
一、刑法第３３９條第１項：
　　意圖為自己或第三人不法之所有，以詐術使人將本人或第三
    人之物交付者，處５年以下有期徒刑、拘役或科或併科５０萬
    元以下罰金。
二、洗錢防制法第１４條：
　　有第二條各款所列洗錢行為者，處７年以下有期徒刑，併科
    新臺幣５００萬元以下罰金。
　　前項之未遂犯罰之。
　　前二項情形，不得科以超過其特定犯罪所定最重本刑之刑。